【裁判字號】    97,家訴,194
【裁判日期】    980828
【裁判案由】    塗銷繼承登記
【裁判全文】
臺灣高雄地方法院民事判決             97年度家訴字第194號
原      告  乙○○
原      告  甲○○
原      告  辛○○
原      告  庚○○
兼
上四人共同
訴訟代理人  己○○
被      告  丙○○
被      告  丁○○
被      告  戊○○
上三人共同
訴訟代理人  周俊源律師
上列當事人間請求塗銷繼承登記事件，本院於民國98年8 月4 日
言詞辯論終結，本院判決如下：
    主      文
原告之訴駁回。
訴訟費用由原告負擔。
    事實及理由
壹、程序方面：
  一、按訴狀送達後，原告不得將原訴變更或追加他訴，但被告
      同意者，或請求之基礎事實同一者，或擴張應受判決事項
      之聲明者，不在此限。民事訴訟法第255 條第1 項第1 款
      、第2 款、第3 款定有明文。
  二、查本件原告起訴時，原請求(一)高雄縣美濃地政事務所民國
      89年收件美登字第00760 號就坐落高雄縣美濃鎮○○段37
      1 地號所為分割繼承登記應予塗銷。(二)訴訟費用由被告負
      擔。嗣於97年12月26日以書狀變更訴及訴之聲明為「(一)原
      列被告己○○、庚○○，乙○○、甲○○變更為原告。(二)
      高雄縣美濃地政事務所89年收件美登字第00760 號就坐落
      高雄縣美濃鎮○○段371 地號所為分割繼承登記應予塗銷
      。(三)高雄縣美濃地政事務所就坐落高雄縣美濃鎮○○段37
      1 地號於97年10月6 日所為被繼承人陳欽華，繼承人丙○○、丁○○、戊○○之公同共有繼承登記應予以塗銷。(四)
      被告等應協同原告就被繼承人陳富寶所坐落高雄縣美濃鎮
      ○○段371 地號，面積486.79平方公尺，權利範圍全部，
      辦理繼承登記為原告辛○○、己○○、庚○○各繼承1/5
      ，乙○○、甲○○各繼承1/10，被告丙○○、戊○○各繼
      承1/15。(五)訴訟費用由被告負擔」。查原告所為訴之變更
      及追加訴之聲明，均係本於其塗銷繼承登記所據事實而為
      之主張，其基礎事實乃屬同一，且亦不妨礙被告之防禦及
      訴訟之終結，揆諸前揭規定及說明，應予准許，合先敘明
      。
貳、實體事項：
  一、原告起訴主張：
    (一)坐落高雄縣美濃鎮○○段371 地號（重測前為美濃鎮○○
      段87之55地號）原為被繼承人陳富寶所有，陳富寶於84年
      2 月28日死亡，迄89年1 月間，申辦繼承登記時，由繼承
      人之長子陳欽華收集全體繼承人之戶籍謄本，印鑑證明及
      印鑑拿去委託代書黃秋娣辦理手續，當時陳欽華告訴其他
      繼承人，被繼承人陳富寶遺產土地只有美濃鎮○○段216
      之1 地號、同段745 地號，吉東段1976地號及同段1977地
      號等四筆土地，並沒有吉洋段87之55地號這一筆。
    (二)最近得知有債權人馮春奎以陳欽華為債務人查封吉安段37
      1 地號（即重測前吉洋段87之55地號）土地，甚感納悶，
      經向地政事務所申請原先繼承登記申請書及附件，才發現
      所附之遺產分割繼承協議書內之遺產土地多出吉洋段87之
      55地號，並記載該筆土地全部由陳欽華一人繼承取得，才
      知當時陳欽華隱瞞原告以及其他繼承人，只是陳欽華叫黃
      秋娣代書寫好協議書加蓋全體繼承人印鑑，並沒有讓原告
      及其他繼承人同意。
    (三)原告既未同意上述遺產分割協議書將系爭土地由陳欽華繼
      承，其繼承登記因屬無效。因陳欽華已死亡，乃以其繼承
      人丙○○、丁○○、戊○○為被告，提起本訴，並聲明：
      1.高雄縣美濃地政事務所89年收件美登字第00760 號就坐
      落高雄縣美濃鎮○○段371 地號所為分割繼承登記應予塗
      銷。2.高雄縣美濃地政事務所就坐落高雄縣美濃鎮○○段
      371 地號於97年10月6 日所為被繼承人陳欽華，繼承人丙○○、丁○○、戊○○之公同共有繼承登記應予以塗銷。
      3.被告等應協同原告就被繼承人陳富寶所坐落高雄縣美濃
      鎮○○段371 地號，面積486.79平方公尺，權利範圍全部
      ，辦理繼承登記為原告辛○○、己○○、庚○○各繼承
      1/5 ，乙○○、甲○○各繼承1/10，被告丙○○、戊○○
      各繼承1/15。4.訴訟費用由被告負擔。
  二、被告則以下情詞置辯：
    (一)被告等之祖父即被繼承人戶長陳富寶於84年2 月28日死亡
      ，由原告己○○繼承為戶長，對於被繼承人所遺下之不動
      產，由財政部台灣省南區國稅局旗山稽徵所通知繼承戶長
      之人原告己○○代表申報被繼承人之遺產，通知書內附有
      遺產稅課稅清單，原告己○○再通知其他繼承人知道，被
      繼承人所遺下之不動產尚有5 筆土地，繼承人知悉後由原
      告己○○代表於84年6 月9 日向國稅局旗山稽徵所申報被
      繼承人之遺產，被告等之祖父陳富寶死亡後，由原告己○○繼承為戶長，家中大小事情都有戶長原告己○○來處理
      家務，被告等之父陳欽華從無管理家中之土地，因常有不
      正當之事，被告等之父陳欽華於86年5 月25日與母馮菊英
      離婚後，被告等之母馮菊英就回娘家居住了，被告等之父
      陳欽華常在外無回家，到89年1 月6 日訂立遺產分割繼承
      協議書及繼承人親自蓋章並交付印鑑證明書、戶籍謄本等
      證件後，向地政事務所申辦遺產分割繼承登記，經地政事
      務所實質審查核定登記完畢，依法登記即有絕對效力。
    (二)被告之父陳欽華於94年12月20日死亡後，直到96年11月間
      有原告己○○與辛○○等二人一起到被告等母馮菊英家中
      ，由原告己○○存放陳欽華所繼承之權狀交付系爭土地坐
      落：美濃鎮○○段87之55地號（重測後吉安段371 地號）
      給母親馮菊英（此有土地所有權狀影本可證），原告己○○、辛○○等二人並告知母親，這是陳欽華所分配父親陳
      富寶遺產之土地，可有被告等人是陳欽華合法繼承人向地
      政事務所申辦繼承登記，本案已依法繼承登記完畢，已經
      數年之久，被告等之父陳欽華已去世，原告等人有存心不
      正當之行為貪圖被告等之父陳欽華所分配之土地，原告等
      片面之主張實無理由。
    (三)又分割協議書上已經記載明確，印章也是原告蓋的，印鑑
      證明也是原告出具的，我們也要主張時效抗辯。代書壬○○也在另外之案件已經作證了，與本件事實相同，繼承人
      陳欽華並未委託黃秋娣去辦理繼承登記，陳欽華也未向原
      告指稱陳富寶之遺產只有四筆不動產。陳欽華也未指示代
      書黃秋娣在遺產分割協議書上記載系爭土地由陳欽華一人
      單獨繼承等語置辯，並聲明：1.原告之訴及其假執行之聲
      請駁回。2.訴訟費用由原告負擔。3.如受不利之判決，願
      供擔保免予假執行。
  三、得心證之理由：
    (一)查原告主張系爭土地五筆原為原告之被繼承人陳富寶所有
      ，嗣陳富寶於84年2 月28日死亡，繼承人等乃於89年1 月
      間辦理繼承登記，為兩造所不爭執，並有土地登記謄本、
      土地登記申請書及附件影本、遺產分割繼承協議書影本、
      切結書影本等件為證，堪信為真實。
    (二)惟原告主張坐落高雄縣美濃鎮○○段371 地號（重測前為
      美濃鎮○○段87之55地號）原為被繼承人陳富寶所有，陳
      富寶於84年2 月28日死亡，迄89年1 月間，申辦繼承登記
      時，由繼承人之長子陳欽華收集全體繼承人之戶籍謄本，
      印鑑證明及印鑑拿去委託代書黃秋娣辦理手續，當時陳欽
      華告訴其他繼承人說，被繼承人陳富寶遺產土地只有美濃
      鎮○○段216 之1 地號、同段745 地號，吉東段1976地號
      及同段1977地號等四筆土地，並沒有吉洋段87之55地號一
      筆之事實乙情，為被告所否認。經查：
    1.按當事人主張有利於己之事實者，就其事實有舉證之責任
      。民事訴訟法第277 條定有明文，又民事訴訟如係由原告
      主張權利者，應先由原告負舉證之責，若原告先不能舉證
      ，以證實自己主張之事實為真實，則被告就其抗辯事實即
      令不能舉證，或其所舉證據尚有疵累，亦應駁回原告之請
      求。最高法院著有十七年上字第九一七號判例可資參照。
    2.原告雖主張被繼承人陳富寶於84年2 月28日過世，生前遺
      留有五筆土地，惟繼承人陳欽華並未告知原告等，被繼承
      人遺留有高雄鎮○○鎮○○段87之55地號此筆土地，原告
      等直至97年8 月間始查悉上情，且繼承人等亦未協議於分
      割前之高雄縣美濃鎮○○段87之55地號，由陳欽華單獨繼
      承等語，然質之證人即辦理本件分割遺產登記土地代書黃
      秋娣於本院98年8 月4 日言詞辯論期日到庭證稱：「（問
      ：陳富寶過世之後，陳富寶之繼承事件是否就是你辦理？
      以及受案之經過？）是我辦理的，印象中繼承之所有資料
      應該是庚○○送來給我的，資料送來的時候，庚○○有說
      他們兄弟姊妹協議之結果就是這樣。」、「（問：提示本
      院卷第13頁之切結書，坐落在高雄縣美濃鎮○○段87之55
      地號系爭土地，有無印象看過此切結書？）辦理繼承登記
      時，如果權狀遺失就要寫由繼承人切結。當初如果有附切
      結書應該是沒有權狀。」、「（問：坐落在高雄縣美濃鎮
      ○○段87之55地號系爭土地，有無印象是由陳欽華單獨繼
      承？）會這樣辦，一定是當事人有這樣主張，才會依據當
      事人之意思辦。」、「（問：全體繼承人之印章及辦理繼
      承登記之相關證件，如印鑑證明等，是否是陳欽華蒐集給
      你的？）應該是庚○○蒐集給我的，作好之後，我才請她
      們陸續來蓋章。」、「（問：你再辦理遺產分割的時候是
      否有請她們先回去協議，如何分割比較好？）資料送來給
      我的時候，就已經協議好了。」、「（問：協議書製作完
      成，是否有請她們親自來蓋章？）是的，這是我作業之流
      程。」、「（問：庚○○是否住在證人事務所之附近？）
      是。」等語（見本院卷第130 至第132 頁），足徵被繼承
      人陳富寶之繼承人全體確係協議後，始委託代書黃秋娣辦
      理繼承登記，原告等委稱毫無所悉之情，尚難據為本院所
      採信。
    3.又觀諸原告所提遺產分割協議書影本內容所示，坐落高雄
      縣美濃鎮○○段371 地號（重測前為美濃鎮○○段87之55
      地號）由繼承人陳欽華單獨繼承乙情，業據全體繼承人蓋
      印為證，復為分割協議書上清楚載明，是以原告等僅空言
      指稱上情，惟並未具體指證以實其說，復未提出其他積極
      證據足供本院參酌，是原告所述尚難據為本院所採信，應
      予駁回。
 四、據上論結，本件原告之訴為無理由，依民事訴訟法第78 條
     ，判決如主文。
中    華    民    國    98    年    8     月    28    日
                  家事法庭法  官  何清富
正本係照原本作成。
如對本判決上訴，須於判決送達後20日內向本院提出上訴狀。
中    華    民    國    98    年    8     月    28    日
                          書記官  葉彥伶


司法院資訊處製作；財團法人民間司法改革基金會備份。
